【裁判字號】    98,上,395
【裁判日期】    980721
【裁判案由】    無權占有等
【裁判全文】
臺灣高等法院民事判決                   98年度上字第395號
上  訴  人  乙○○
訴訟代理人  康春田律師
被  上訴人  宜蘭縣羅東鎮公所
法定代理人  甲○○
訴訟代理人  林世超律師
複  代理人  蔣彥威律師
上列當事人間請求無權占有等事件，上訴人對於中華民國98年3
月18日台灣宜蘭地方法院97年度訴字第229號第一審判決提起上
訴，經本院於98年6月23日言詞辯論終結，判決如下：
    主    文
上訴駁回。
第二審訴訟費用由上訴人負擔。
    事實及理 由
一、被上訴人主張：坐落宜蘭縣羅東鎮○○段1794地號、1810地
    號土地（下稱系爭土地）為伊所有，上訴人無權占用上開土
    地如原判決附圖（下稱附圖）所示A1至A9、B1至B9部分，搭
    建磚造鐵皮頂建物、雨遮，另作為花圃、菜園及空地等使用
    多年，獲有相當於土地租金之利益，致伊受有損害。爰依民
    法第767條、第179條規定，求為命上訴人應拆除上開建物、
    騰空返還所占用之土地，並給付起訴前5年之不當得利。原
    審判命上訴人應將附圖5A所示面積0.007646公頃之磚造鐵皮
    頂建物（下稱系爭建物）拆除返還占有之土地予被上訴人，
    並給付新臺幣（下同）271,520元，及其中82,515元部分自
    民國（下同）97年8月7日起，另189,005元自97年10月25日
    起，均至清償日止，按年息5%計算利息（原判決其餘不利上
    訴人部分，未據上訴人提起上訴；被上訴人就原判決駁回其
    請求超過上開金額部分之不當得利，未聲明不服，均不予論
    述。）。並答辯聲明：上訴駁回。
二、上訴人則以：系爭建物坐落之1794地號土地（下稱系爭1794
    土地）原為「財團法人宜蘭縣羅東鎮文宗社」（下稱文宗社
    ）所有，訴外人江朝於49年間向另訴外人金基仁購買系爭
    1794土地上之建物，50年間該建物遭颱風吹毀，江朝經文
    宗社同意於原址重建並安裝水電，其後江朝將該系爭建物
    贈與其女江月琴，85年3月20日江月琴再以7,600元之價格出
    售予伊，雙方訂有買賣所有權移轉契約書（下稱系爭買賣契
    約書），由被上訴人親自監證用印，伊亦向被上訴人繳納契
    稅完畢。是被上訴人自應繼受文宗社默許系爭建物使用系爭
    1794土地之負擔。又被上訴人於72年8月17日通知江朝標
    購系爭1794土地，且其明知伊取得系爭建物事實上處分權後
    將使用系爭1794土地，仍同意於契約書上監證用印，復於上
    訴人使用長達十餘年均未提出異議，顯然知悉並默示同意上
    訴人占用使用系爭1794土地，本件應可類推適用民法第425
    條之1第1項前段規定，推定兩造在系爭房屋得使用期限內有
    租賃關係存在；況被上訴人於92年6月10日曾通知伊之委託
    人白長川前去辦理承租事宜，惟伊欲繳納租金時，被上訴人
    卻告知回家等候通知云云，依宜蘭縣羅東鎮鎮有財產管理自
    治條例第35條第1項第6款規定，被上訴人未與伊簽訂買賣契
    約，有行政怠惰之嫌，兩造應自92年6月10日起即有租賃或
    類似租賃之法律關係存在。另伊就系爭建物已花費鉅資整理
    ，一旦拆遷將頓失住所損失慘重，而被上訴人稱其係受託執
    行歷史建築宿舍之修復工程並規劃「南29號」道路之開闢始
    提起本件訴訟云云，為不實在，則其請求拆屋還地，顯以損
    害他人為目的，有權利濫用及違反誠信原則之情形。再者，
    本件計算不當得利應以系爭土地之申報價額年息2%計算較為
    衡平等語，資為抗辯。並聲明：(一)原判決關於命上訴人應將
    坐落宜蘭縣羅東鎮○○段1794地號土地上，如原判決附圖編
    號A5所示面積0.007646公頃之磚造鐵皮頂建物拆除，並將占
    用基地返還被上訴人，及上訴人應給付被上訴人271,520元
    及其法定利息，暨該部分假執行之宣告部分均廢棄。(二)上開
    廢棄部分，被上訴人在第一審之訴及假執行之聲請均駁回。
三、被上訴人請求上訴人拆除系爭建物返還系爭1794土地部分：
  (一)按所有人對於無權占有或侵奪其所有物者，得請求返還之；
    對於妨害其所有權者，得請求除去之；有妨害其所有權之虞
    者，得請求防止之，民法第767條定有明文。系爭1794土地
    為被上訴人所有，上訴人於原審已自認對系爭建物有事實上
    之處分權，則上訴人對其抗辯系爭建物係「有權」占有系爭
    1794土地之事實，自應負舉證證明之責。
  (二)經查，系爭1794土地為被上訴人所有，上訴人占用系爭1794
    土地上如附圖5A所示之土地等情，有被上訴人提出之土地登
    記謄本（見原審卷5頁），且經原審至現場勘驗，並囑託宜
    蘭縣羅東地政事務所測量，製有勘驗測量筆錄及土地複丈成
    果圖可憑（見原審卷55頁），復為兩造所不爭執，自堪信為
    真實。
  (三)原審以：1.關於系爭建物於50年間就地重建，係經過台灣省
    政府之同意部分：上訴人無非係以所附50年9月20日自立晚
    報、50年9月19日聯合報之剪報（均影本）為其依據。而依
    前開報導之內容其主旨乃為當時因發生「波密拉」颱風造成
    違章建築倒塌，台灣省政府建設廳為顧及民生，決定「凡47
    年2月10日以前的舊有違章建築，如非都市計畫預定地，或
    不妨礙市容及交通者准予修建」之重建原則。然准予重建復
    舊，僅係行政機關為救濟災民之乙種行政措施，對於無權占
    有國有土地之違章建築戶，許其按照原有面積、高度重建，
    以資安置而已，究不因此即謂政府有使該違建戶，由「無權
    占有」變更為「有權占有」之私法上效果意思。從而政府與
    違建戶間，無從成立使用土地之私法上契約關係，故上訴人
    執此抗辯雙方已構成有權占用，應無足取（最高法院70年度
    台上字第1829號裁判意旨參照）。況依上訴人所提出之土地
    登記謄本所示，系爭土地自35年間起即為私有土地，其土地
    所有權人為「文宗社」（52年曾發生社團管理人變更，但法
    人格仍然存在，就系爭1794土地之所有權亦不因之消滅，嗣
    並變更名稱為「財團法人宜蘭縣羅東鎮文宗社」），至56年
    間始分割移轉為被上訴人所有，而政府並無准予他人於非國
    有之私人土地上就地重建之權限，益證本件亦應無前述重建
    原則之適用，故上訴人此部分之抗辯，並無足採。2.關於被
    上訴人就系爭買賣契約書曾為監證、收取契稅，是否構成默
    示同意上訴人之占有使用部分：按「不動產之買賣、承典、
    交換、贈與、分割或因占有而取得所有權者，均應購用公定
    契紙，申報繳納契稅」、「不動產遇有買賣、承典、交換、
    贈與或占有而取得權利時，以鄉、鎮（區）公所為監證，按
    價抽取1%監證費，列入預算，充該鄉、鎮（區）公所經費，
    取得權利人依公證法作成公證書者，不適用前項之規定」，
    分別為88年7月15日總統令修正公布前之契稅條例第2條及第
    28條所明定。又「關於不動產監證：1.鄉鎮市區公所辦理不
    動產監證，應設置專簿逐筆登記，以利查核。2.不動產移轉
    申請監證時，應先查明並無違反強制規定後，方予監證。
    3.不動產監證，應依序辦理，不得任意延壓。」57年10月2
    日臺灣省政府（57）財稅三字第89447號令訂定發布之加強
    契稅稽徵業務實施要點第1點亦定有明文。另同府78年1月21
    日（78）府財稅三字第140335號函、80年4月25日（80）府
    財稅三字第161934號函修正之臺灣省加強契稅稽徵業務實施
    要點第1點第3小點定有：「監證契據時應查核下列證件：(1)
    不動產移轉契約書；(2)不動產出讓人印鑑證明（由本人親自
    辦理者應提示身分證備核免加附印鑑證明）；(3)不動產權利
    書狀，其無權利書狀者，應提出合法證明文件，如繳稅收據
    或房屋稅籍證明、建築執照及使用執照等；(4)其移轉無違反
    強制規定之特別文件；(5)其他證明。」可參。是由上述說明
    ，可知被上訴人辦理監證、收取契稅，僅係確認系爭建物買
    賣雙方之買賣真意及其真實性，並依法收取監證費用、契稅
    充實經費，並不涉及受監證之建物是否有權或無權占用土地
    之審認及核可，該監證費用及契稅亦非上訴人使用土地之對
    價。從而，上訴人據此主張被上訴人就系爭買賣契約書曾為
    監證、收取契稅，應視為默示同意上訴人之占有使用云云，
    難認有據。因認上訴人無法證明其占用系爭1794土地，乃有
    法律上之正當權源存在，而為上訴人敗訴判決，委無不當。
  (四)上訴人抗辯：訴外人江朝於49年間向訴外人金基仁購買建
    於系爭1794土地上之建物，50年間該建物遭颱風吹毀，江朝
    經文宗社同意於原址重建「系爭建物」並安裝水電，72年
    8月17日被上訴人並通知江朝前去標購系爭1794土地，其
    後江朝將系爭建物贈與其女江月琴，85年3月20日江月琴
    再以7,600元之價格出售給上訴人，雙方訂有系爭買賣契約
    書，並由被上訴人親自監證用印，上訴人亦向被上訴人繳納
    契稅完畢，是被上訴人應繼受文宗社默許系爭建物使用系爭
    1794土地之負擔。惟被上訴人否認繼受文宗社默許系爭建物
    使用系爭1794土地之事實。上訴人既未能舉證證明文宗社曾
    同意或默示同意江朝於50年間「有權」使用系爭1794土地
    ，其此一辯解即無足採。況縱令文宗社曾同意或默示同意江
    朝使用系爭1794土地，亦僅屬彼等間之債權債務關係，僅
    於各該當事人間有其效力（債之相對效力），上訴人尚不得
    據此對抗土地所有權人之被上訴人行使物上請求權。至被上
    訴人監證用印而收取費用及契稅，均屬公法上之行政事務，
    並不影響本件私權爭執之認定。
  (五)上訴人又辯稱：被上訴人曾於92年6月10日來函並提供「鎮
    有土地承租申請書」表格，通知上訴人之委託人白長川前去
    辦理承租事宜，惟上訴人欲繳納租金時，卻遭被上訴人告知
    回家等候通知。然依宜蘭縣羅東鎮鎮有財產管理自治條例第
    35條第1項第6款「出租土地承租人建有房屋者，如將房屋移
    轉他人時，應由房屋承受人會同基地承租人照土地法第104
    條規定申請過戶承租」，則被上訴人未與上訴人簽訂買賣契
    約，顯有行政怠惰之嫌，兩造應自92年6月10日起即有租賃
    或類似租賃之法律關係存在云云。被上訴人則否認有上開情
    事，依上訴人所提被上訴人92年6月10日函所載之受文者係
    白長川個人，並未包括上訴人在內，已難謂該函與上訴人有
    關，而得為上訴人有利之證明；況該函主旨稱「台端占用座
    落本鎮○○段1794地號鎮有土地（房屋座落本鎮○○街49號
    ），如符合本鎮鎮有財產管理自治條例第35條第1項第2款及
    第2項出租規定，請於文到15日內備齊證件向本所申請承租
    事宜」，被上訴人並稱嗣後白長川並未出面辨理承租手續云
    云。則上訴人既未能提出任何承租契約存在或曾經繳納租金
    之書面證明文件，以資証明確有租賃關係存在之事實，其空
    言主張兩造成立租賃關係云云，即屬無據，不足採取。至上
    訴人提出之72年8月17日函及同年月19日會議紀錄，依其內
    容所示，係通知白長川如同意標購土地，請於72年9月1日前
    以書面向被上訴人聲明，被上訴人設法再行辦理處分程序，
    逾期視為放棄論（見原審卷28、29頁）。惟白長川並未於上
    開特定期間（72年9月1日前）以書面向被上訴人聲明願意承
    購之旨，則依上開說明已視為放棄承購，是上開會議紀錄仍
    不能為上訴人有利之證據。又宜蘭縣鎮有財產管理自治條例
    第35條第1項第6款規定係指「出租土地」且「承租人建有房
    屋者」，本件不論是上訴人或其前手江月琴及江朝，彼等
    與被上訴人或原土地所有人間，並無租賃關係存在，無「出
    租土地」可言，系爭建物係無權占用系爭1794土地，自不符
    合有上開規定之適用，併予指明。
  (五)上訴人再辯稱：伊就系爭建物已花費鉅資整理及增擴建，一
    旦拆遷將頓失住所損失慘重，然被上訴人所得利益極少，卻
    故意規避其依法應發放合理補償費之義務，而請求拆屋還地
    ，顯係以損害他人為目的，有權利濫用及違反誠信原則云云
    。惟查依土地法所為之登記，有絕對效力，土地法第43條定
    有明文。系爭1794土地自56年間即以買賣為原因登記為被上
    訴人所有，有土地登記簿謄本在卷可稽（見原審卷第5、20
    至25頁），被上訴人為系爭1794土地所有權人，為執行受託
    之「宜蘭縣歷史建築成功國小校長宿舍修復工程」，並規劃
    「南二十九號道路開闢」，而需拆遷系爭土地上之系爭建物
    ，有宜蘭縣政府文化局函、簽呈與計劃一覽表等影本附卷足
    憑，其依民法第767條行使拆屋還地請求權，乃屬合法行使
    權利，無權利濫用及違反誠信原則可言，上訴人此一辯解，
    亦非可採。又本院依上訴人之聲請向宜蘭縣羅東地政事務所
    調借系爭1794土地於56年間辦理所有權移轉登記之案卷，惟
    據該所以「相關登記資料已逾法定保存年限業已銷燬，致無
    從提供」函復本院，有該復函在卷足憑（見本院卷48頁），
    然並不因此而影響土地登記之絕對效力。
  (六)又土地法第241條、第247條係有關土地改良物被徵收時，其
    應受之補償費應如何估定或評定之規定，惟本件民事訴訟程
    序並不涉及徵收改良物之問題，上訴人以上開法條置辯，自
    無可取。至就系爭建物是否發放補償費、數額若干，乃被上
    訴人行政裁量之問題，要屬另事，仍不影響被上訴人依民法
    第767條行使拆屋還地請求權之合法權利。
  (七)綜上，原判決判命上訴人拆除系爭建物返還系爭1794土地，
    委無不當，此部分上訴為無理由。
四、被上訴人請求上訴人給付不當得利部分：
  (一)按無法律上原因而受利益，致他人受損害者，應返還其利益
    ，民法第179條定有明文。又依社會通常觀念，無權占有使
    用他人所有之土地，可能獲得相當於租金之利益，是被上訴
    人依不當得利之法律關係，請求上訴人返還相當於租金之不
    當得利，自屬有據。原審審酌上訴人無權占用土地之面積、
    位置、用途及被占用土地位處市區，交通、生活機能、暨工
    商業繁榮程度等客觀情狀，以系爭土地之申報價額年息4%計
    算，判命上訴人應給付271,520元，及其中82,515元自起訴
    狀繕本送達上訴人之翌日即97年8月7日起至清償日止，按年
    息5%計算之利息；暨其中189, 005元自97年10月21日追加起
    訴之準備書狀繕本送達上訴人之翌日即97年10月25日起至清
    償日止，按年息5%計算之利息，委無不當。
  (二)上訴人此部分上訴意旨略以：伊所有系爭建物位於宜蘭縣羅
    東鎮之老舊社區，屋齡為業已數十年未辦保存登記之鐵皮舊
    屋，純供居住使用，並非供出租或營業用途，而且，系爭占
    用土地大部分並為空地、花圃、花園及堆放凌亂雜物，獲利
    有限，況附近住家亦同為老舊房屋，該地發展顯然受限。是
    故，計算不當得利之金額，應以系爭土地之申報價額年息2%
    計算較為衡平適當。換言之，上訴人應給付被上訴人之不當
    得利金額應為原判決之271,520元之2分之1，即135,760元，
    較為合理適當云云。
  (三)查原判決已於理由中記載略以：(1)本院審酌系爭建物占用被
    上訴人所有系爭1794、1810地號，其中1794地號之地目建，
    為建築用地，另1810地號之地目為道，為道路用地。上訴人
    占用前開1794地號土地部分之土地，位置如附圖編號A1～A9
    所示，面積合計154.47平方公尺；另占用1810地號部分之土
    地，位置如附圖編號B1～B9所示，面積合計38.54平方公尺
    。(2)前開2筆土地鄰近羅東鎮成功國小，所建地上物主體為1
    層磚造鐵皮頂平房，右側增建鐵皮棚及倉庫各1間（增建物
    與主體建物不相通），屋前尚有前院及花圃乙座（前開花圃
    屬羅東鎮成功國小所有，但為上訴人占用擺放物品），現由
    上訴人作為住家及經營腳踏車修理店使用，另屋後空地則由
    上訴人作為菜園及擺放雜物等情，業經原法院至現場勘驗屬
    實，製有勘驗筆錄（含現場照片）及囑託宜蘭縣羅東地政事
    務所繪測複丈成果圖在卷可按。(3)是前開土地位處市區，交
    通程度及生活機能雖尚稱良好，惟屬老舊社區，屋齡多達數
    十年等客觀情狀，暨參考上訴人利用系爭房屋之經濟價值與
    所受利益等情形，認其占用前開土地所受相當於租金之利益
    ，應以系爭土地之申報價額額年息4%計算為適當等情。經核
    ，顯已審酌各種主客觀情形，而為適當之裁判，於法並無不
    合。上訴人此部分上訴亦無理由。
五、本件事證已明，兩造其餘主張及攻擊或防禦方法、暨未經援
    用之證據，經本院斟酌後，認為均不足以影響本判決之結果
    ，自無逐一詳予論駁之必要，併此敘明。
四、據上論結，本件上訴為無理由，依民事訴訟法第449條第1
    項、第78條，判決如主文。
中    華    民    國    98    年    7    月    21    日
                  民事第四庭
                      審判長法  官  張劍男
                            法  官  陳靜芬
                            法  官  彭昭芬
正本係照原本作成。
如不服本判決，應於收受送達後20日內向本院提出上訴書狀，其
未表明上訴理由者，應於提出上訴後20日內向本院補提理由書狀
（均須按他造當事人之人數附繕本）上訴時應提出委任律師或具
有律師資格之人之委任狀；委任有律師資格者，另應附具律師資
格證書及釋明委任人與受任人有民事訴訟法第466條之1第1項但
書或第2項（詳附註）所定關係之釋明文書影本。
中    華    民    國    98    年    7     月    21    日
                            書記官  董曼華
附註：
民事訴訟法第466條之1（第1項、第2項）：
對於第二審判決上訴，上訴人應委任律師為訴訟代理人。但上訴
人或其他法定代理人具有律師資格者，不在此限。
上訴人之配偶、三親等內之血親、二親等內之姻親，或上訴人為
法人、中央或地方機關時，其所屬專任人員具有律師資格並經法
院認為適當者，亦得為第三審訴訟代理人。


司法院資訊處製作；財團法人民間司法改革基金會備份。
